【裁判字號】    92,訴,1486
【裁判日期】    920923
【裁判案由】    違反商業會計法等
【裁判全文】
臺灣臺中地方法院刑事判決                        九十二年度訴字第一四八六號
    公  訴  人  臺灣臺中地方法院檢察署檢察官
    被      告  己○○
右列被告因違反商業會計法等案件，經檢察官提起公訴（九十一年度偵字第一四八三
八號），本院判決如左：
    主  文
己○○無罪。
    理  由
一、公訴意旨略以：被告己○○係設於臺中市○區○○路一之四三號四樓之一納稅義
    務人「忠冠建設開發股份有限公司（下稱忠冠公司）」之實際負責人，為公司法
    第八條所稱之公司負責人及商業會計法第四條所稱之商業負責人，且為實際從事
    業務之人，負有據實製作薪資所得扣繳憑單及申報營利事業所得稅之義務，被告
    於民國八十七年一月底前某日，明知丁○○於八十六年間並未在忠冠公司工作，
    亦未曾領取薪資，竟利用不知情之會計人員張淑娟於「八十六年度各類所得扣繳
    暨免扣繳憑單」上，虛偽登載丁○○於八十六年間在忠冠公司領取薪資所得新臺
    幣（下同）六萬一千元，並於八十七年二月二十日起至三月底止某日，持該明知
    上載不實事項之扣繳憑單，委由不知情及不知姓名年籍之會計人員製作不實之營
    利事業所得稅結算申報書後，以全年所得額為虧損二百九十萬五千八百三十元之
    數額，持以向財政部臺灣省中區國稅局臺中縣分局行使，申報該公司八十六年度
    之營利事業所得，足生損害於稅捐機關記載營利事業所得正確性，經財政部臺灣
    省中區國稅局臺中分局通知丁○○申報薪資所得六萬一千元，應補繳四千七百六
    十四元之稅額，經丁○○向國稅局查詢後，始知上情；案經臺灣臺中地方法院檢
    察署檢察官自動檢舉簽分偵辦；因認被告涉犯商業會計法第七十一條第一款之不
    實填製會計憑證罪、刑法第二百十六條、第二百十五條之行使業務上登載不實文
    書罪等罪嫌云云。
二、按犯罪事實應依證據認定之，無證據不得認定犯罪事實；不能證明被告犯罪或其
    行為不罰者，應諭知無罪之判決，刑事訴訟法第一百五十四條第二項、第三百零
    一條第一項分別定有明文。而刑事訴訟法上所謂認定犯罪事實之證據，係指足以
    認定被告確有犯罪行為之積極證據而言，該項證據自須適合於被告犯罪事實之認
    定，始得採為斷罪資料，最高法院二十九年上字第三一０五號著有判例。又認定
    犯罪事實所憑之證據，無論係直接證據或間接證據，其為訴訟上之證明，須於通
    常一般之人均不致有所懷疑，而得確信其為真實之程度者，始得據為有罪之認定
    ，倘其證明尚未達到此一程度，而有合理之懷疑存在，復無其他調查途徑可尋，
    法院即應為無罪之判決，最高法院七十六年臺上字第四九八六號著有判例。
三、公訴人認被告涉有前開罪嫌，無非係以：(一)被告對於申報被害人丁○○八十六年
    間薪資所得六萬一千元之情，供承不諱；(二)被害人丁○○並未在忠冠公司工作過
    ，亦未領取忠冠公司六萬一千元薪資，但卻經國稅局通知未申報上開薪資所得之
    情形，業經被害人丁○○於偵訊時指陳綦詳，復有財政部臺灣省中區國稅局綜合
    所得稅核定通知書、財政部臺灣省中區國稅局綜合所得稅稅額繳款書、財政部臺
    灣省中區國稅局臺中市分局九十一年六月十四日中區國稅中市審第０九一００二
    一三九九號函所附之忠冠公司八十六年度營利事業所得稅結算申報書等資料足資
    佐證；(三)被告雖於偵查中辯稱被害人丁○○之資料是由鉅康公司負責人何順發或
    承包忠冠公司通訊業務之乙○○交由忠冠公司之會計人員填寫扣繳憑單以申報所
    得稅，但證人何順發、乙○○已當庭證稱，否認有提供被害人丁○○之資料予被
    告，且被告既為公司實際負責人，就其公司營業所為各項支出，均屬評估營運成
    本及獲利之依據，就承包工程是何人為之、發放工資若干、工作期間為何等事項
    ，自應有所知悉，並應據實填寫扣繳憑單以申報公司所得稅；(四)再忠冠公司會計
    人員自無擅列員工以虛報薪資而甘冒觸法之理等，資為論據。
四、訊據被告堅持否認有何前開不實填載會計憑證及行使業務登載不實文書之犯行，
    辯稱：被害人丁○○之身分證資料係由乙○○所交付，伊僅係依據下包交付之工
    人年籍資料憑以申報，伊所經營之忠冠公司於八十六年間，已屬虧損二百九十萬
    六千九百二十三元之狀況，伊並無刻意虛偽申報員工薪資以逃避減輕營業稅核課
    之必要，且伊對於乙○○等下包所交付之員工資料，並未進行審核，均係交由會
    計人員直接申報，伊事先並不知道乙○○有提出被害人丁○○之身分證件供陳報
    等語。
五、經查：
    （一）按商業會計法所稱之商業會計憑證，分為原始憑證及記帳憑證，所謂原始
          憑證，係指證明事項之經過，而為造具記帳憑證所根據之憑證，而記帳憑
          證則係指證明處理會計事項人員之責任而為記帳所根據之憑證而言，此觀
          諸商業會計法第十五條之規定自明；惟所得稅扣繳義務人依所得稅法第八
          十九條第三項或同法第九十二條規定，填發免扣繳憑單或扣繳憑單，旨在
          使稅捐稽徵機關蒐集及掌握課稅資料，以利稅捐稽徵，就營利事業所得稅
          核課而言，依營利事業所得稅查核準則第七十一條第十一款之規定，薪資
          支出之原始憑證，為收據或簽收之名冊，其由工會或合作社出具之收據，
          應另付工人之印領清冊，職工薪資如係送交銀行分別存入各該職工帳戶者
          ，應以銀行蓋章證明存入之清單予以認定，則員工薪資扣繳暨免扣繳憑單
          ，僅係證明全年度支付員工薪資及代為扣繳綜合所得稅之情形，為徵、繳
          雙方課徵與申報綜合所得稅之依據，其既非造具記帳憑證所根據之憑證，
          抑非證明處理會計事項人員之責任而為記帳所根據之憑證，自非商業會計
          法第十五條所規定之商業會計憑證。原判決認定譚○輝等三十二人之八十
          二年度各類所得扣繳暨免扣繳憑單，係商業會計法上所稱之原始會計憑證
          ，而就上訴人利用不知情之林○隆填製上開薪資扣繳暨免扣繳憑單部分，
          論處上訴人商業負責人以明知不實事項而填製會計憑證罪刑，其適用法則
          自屬可議，最高法院九十一年臺上字第四二二九號著有裁判。揆諸前揭說
          明，「所得稅扣繳暨免扣繳憑單」其性質並非屬商業會計憑證，僅屬業務
          上所登載之文書，則公訴人認被告利用不知情之會計人員張淑娟虛偽填載
          被害人丁○○支領八十六年度薪資六萬一千元之「八十六年度各類所得扣
          繳暨免扣繳憑單」之情，係違反商業會計法第七十一條第一款之不實填載
          會計憑證罪，洵屬有誤，合先敘明。
    （二）又忠冠公司於八十六年度營利事業所得稅結算申報案，原申報營業收入０
          元，營業費用二百九十萬六千九百三十三元，非營業收入一千一百零三元
          ，全年所得為虧損二百九十萬五千八百三十元，經財政部臺灣省中區國稅
          局臺中市分局依申報資料書面審查核定為營業收入０元，營業費用二百九
          十萬六千九百三十三元，非營業收入一千一百二十三元，全年所得為虧損
          二百九十萬五千八百一十元，若被害人丁○○未在該公司任職，而該公司
          卻虛列其八十六年度具領薪資六萬一千元，全年所得仍為虧損二百八十四
          萬四千八百一十元，尚無逃漏營利事業所得稅情事，此有財政部臺灣省中
          區國稅局臺中市分局九十一年六月十四日中區國稅中市審字第０九一００
          二一三九九號函一份在卷可稽，而八十六年度之員工薪資所得係於八十七
          年一月底前寄發各類所得扣繳暨免扣繳憑單，八十六年度營業事業所得稅
          則係於八十七年二月二十日起至三月三十一日止進行結算申報，忠冠公司
          於八十六年底時，即得以估算忠冠公司於八十六年間之營業收入、支出，
          則對於營業收入為零，營業支出卻為二百多萬元之前提下，忠冠公司自無
          費心索取員工薪資以增列營業費用支出之必要，是以，被告在忠冠公司係
          屬嚴重虧損之情況下，顯無刻意虛報員工薪資之必要，亦即被告並無虛列
          員工薪資犯罪動機存在。
    （三）再者，證人乙○○於本院審理中到庭證稱：「我提供甲○○、丙○○、吳
          光輝之身分證給被告報稅，但是丁○○我不認識，是否有拿丁○○的證件
          給忠冠公司，我已經不記得了。請求傳訊庚○○到庭，我們當時一起承包
          被告工程，可能他比較清楚。」等語，佐以證人戊○○於本院審理中到庭
          證稱：「我以前是被告的助理會計。申報資料都是我主管鍾素珠交給我的
          。這些資料沒有經過被告，因為他是公司的董事長，資料都是經由廠商交
          給我的主管鍾素珠，鍾素珠再交給我填寫，丁○○也是廠商交給我的，我
          已經記不得是哪個廠商交付的，但我可以證明確實是廠商交付的。」、「
          對於八十六年間公司營運狀況我不清楚，對於廠商交付之身分證資料，我
          們會和廠商確認，如果廠商答覆我們確實是他們的員工，我們就會持以申
          報，這些事情老闆不過問，老闆只負責簽付款項。」等語，證人乙○○對
          於被害人丁○○之部分，並未直接否認，僅係陳稱不知情，而證人戊○○
          則證稱員工薪資資料均係廠商所交付，事先並經過與廠商確認之程序，則
          被害人丁○○之個人資料，應係廠商所交付應堪推認，至於被害人丁○○
          之資料究係何人所交付，現有事證不足，尚無從認定。綜觀上情，忠冠公
          司之員工領取薪資資料，既係會計人員透過廠商所提供，且事先經過與廠
          商之確認手續，則被告利用會計人員依據廠商提供之資料，據以陳報，並
          開立「各類所得扣繳暨免扣繳憑單」，縱有不實之情事發生，亦非被告所
          明知，則被告即無虛偽不實登載業務上所登載文書之情事。
    （四）綜上所述，被告並無故意虛偽填載被害人丁○○「八十六年度各類所得扣
          繳暨免扣繳憑單之不法情事，亦無違反商業會計法第七十一條第一款之不
          實填製會計憑證之行為，縱被告供稱被害人丁○○之資料係由證人乙○○
          所交付之情，未經證實為真，然被告並無故意為行使業務登載不實文書之
          犯罪動機，亦堪認定。此外，復查無其他具體事證足以說明被告有何虛報
          員工薪資及填具「各類所得扣繳暨免扣繳憑單稅」之犯行，自難遽以認定
          被告有何行使業務上登載不實文書罪及不實填製會計憑證罪之犯行；是以
          ，被告前開行使業務上登載不實文書罪及不實填製會計憑證罪之犯行，應
          屬不能證明，揆諸首揭規定及判例意旨，本院爰為無罪判決之諭知。
據上論斷，應依刑事訴訟法第三百零一條第一項，判決如主文。
中      華      民      國      九十二      年    九    月    二十三    日
                                臺灣臺中地方法院刑事第六庭
                                        法  官  巫淑芳
右正本證明與原本無異。
如不服本判決，應於送達後十日內向本院提出上訴狀 （須附繕本） ，上訴於台灣高
法院台中分院。
                                        書記官
中      華      民      國      九十二      年    九    月    二十三    日


司法院資訊處製作；財團法人民間司法改革基金會備份。
